臺灣高等法院臺中分院民事判決　九十一年度上更(一)字第三二號
上　訴　人　　子○○（即林啟興之承受訴訟人）
兼右四人共同
訴訟　代理人　卯○○（即林啟興之承受訴訟人）
視同上訴人　　癸○○
右一人法定
代　理　人　　乙○○
　　　　　　　壬○○
　　　　　　　丁○○
　　　　　　　戊○○
　　　　　　　己○○
　　　　　　　辛○○
　　　　　　　庚○○
　　　　　　　甲○○
兼右八人共同
訴訟代理人　　丙○○
被　　上訴人　巳○○○
右當事人間請求分割共有物事件，上訴人對於民國八十八年十月六日臺灣臺中地方法
院八十五年度訴字第五二六號第一審判決提起上訴，經最高法院第一次發回更審，本
院於民國九十三年三月九日言詞辯論終結，判決如下：
    主    文
原判決廢棄。
兩造共有坐落彰化縣田中鎮○○段九二四號、地目建、面積零點零壹壹伍公頃土地及
除視同上訴人甲○○以外之其他兩造共有坐落同段九一五號、地目建、面積零點壹玖
陸公頃土地應予分割，其分割方法如乙案所示，就坐落同段九二四號部分，由上訴人
卯○○取得編號已部分，面積零點零零貳貳柒柒公頃；由視同上訴人癸○○等八人取
得編號庚部分，面積零點零零參肆肆貳公頃，並按癸○○一五四三五分之五一四五，
壬○○、丁○○、戊○○、己○○、辛○○各一五四三五分之一七二二，庚○○、丙
○○各一五四三五分之八四○之應有部分保持共有；由被上訴人巳○○○取得編號辛
部分，面積零點零零貳零參陸公頃，由視同上訴人甲○○取得編號壬部分，面積零點
零零參柒肆伍公頃，被上訴人巳○○○應給付上訴人卯○○新臺幣拾貳萬伍仟伍佰伍
拾元，應給付視同上訴人癸○○等八人新臺幣拾柒萬伍仟玖佰伍拾元，應給付視同上
訴人甲○○新臺幣參萬玖仟陸佰元；就坐落同段九一五號部分，由上訴人卯○○等五
人取得編號甲部分，面積零點零伍伍參柒玖公頃，並按卯○○、子○○各三百分之十
九、辰○○三百分之二十九、丑○○三百分之十三、寅○○三百分之二十之應有部分
保持共有；由視同上訴人癸○○等八人取得編號乙部分，面積零點零參參肆玖柒公頃
，丙部分面積零點零肆玖伍柒貳公頃，並按癸○○一五四三五分之五一四五，壬○○
、丁○○、戊○○、己○○、辛○○各一五四三五分之一七二二，庚○○、丙○○各
一五四三五分之八四○之應有部分保持共有；由被上訴人巳○○○取得編號丁部分，
面積零點零貳參柒貳陸公頃，編號戊部分，面積零點零參玖陸肆公頃，編號癸部分，
面積零點零貳玖捌陸貳公頃為私設道路，由全體共有人按其原應有比例保持共有。
第一、二審及發回前三審訴訟費用，由上訴人卯○○、子○○、辰○○、丑○○、寅
○○共同負擔百分之三十三，上訴人甲○○負擔百分之二，被上訴人巳○○○負擔百
分之十六，上訴人癸○○、壬○○、丁○○、戊○○、己○○、辛○○、庚○○、丙
○○等八人共同負擔百分之四十九。
    事    實
甲、視同上訴人癸○○等九人方面：
一、聲明：求為判決：(一)請求依甲案分割。(二)一、二審及發回前三審之訴訟費用由被
    上訴人負擔。
二、陳述：除與原判決記載相同者，茲引用之外，補稱：
    (一)視同上訴人癸○○等九人所提出之分割方法，即田中地政事務所繪製九十二年
      十一月二十七日複丈圖，簡稱甲案；上訴人卯○○等五人所提出之分割方法，
      即田中地政事務所繪製九十三年一月十五日複丈圖，此複丈圖於準備程序上係
      為修正「修正後乙案」，簡稱乙案；上訴人卯○○等五人所提出之分割方法，
      即田中地政事務所繪製九十二年七月十八日複丈圖，簡稱丙案。
    (二)甲案分割方法符合法規、公平合理：對系爭兩筆土地採用個別分割方式，其分
      割方法乃是會同建築師參照各項法令、建築法規、共有物之特性、以及臨路寬
      度、臨路縱深、地形、長寬比例之格局，土地使用強度，以附近現有房屋大小
      、並且在顧及全體共有人表裡價值一致之利益、以及整體土地使用效率之前提
      下，為系爭二筆土地做妥善分割，符合公平原則分述如下：
    (1)甲案依法採用個別分割：系爭九二四地號上之共有人甲○○並非九一五地號之
      共有人，兩筆土地之共有人並不相同，又全體共有人中有不同意合併分割者，
      甲案乃依法採取個別分割方式。
    (2)甲案設置私設道路之方法：
    如上所述九一五地號之性質，因東南方區塊被鄰地包夾，形成廣大之袋地、東
      西向與南北向之縱深均太長，若無規劃私設道路，分得此區域之共有人將來規
      劃建屋時必須要自己私設道路始得通連公路，而私設道路將減少建屋之面積，
      降低分得土地之總價值，因此將此損失推由分得此袋地之共有人獨自承擔，不
      符合公平原則。故甲案規劃分割方法時，設置道路經由九二四地號進入九一五
      地號形成袋地之部分，實有其必要，此私設道路應由除甲○○外之全體共有人
      按持份比例共同取得，並繼續維持共有關係（甲○○分得之部分並不使用此私
      設道路），惟有如此始能兼顧各共有人利益。是故，甲案私設道路乃是於法之
      所許。
    本分割案私設道路之方式可由南北街或由東路街進入系爭土地，甲案採取由南
      北街進入系爭土地有利之處，及兼評由東路街進入之不利之處，陳述如下：
    I系爭兩筆土地九十三年度之公告現值九二四地號為九一五地號之一‧九六倍，
      此相鄰兩筆土地現值相差幾近一倍之原因，乃是九二四地號面臨較寬，且商業
      活動亦甚為繁榮、活躍之南北街；而東路街非但寬度較為狹窄僅八公尺，街道
      甚為冷清亦毫無商業活動，且因狹窄到已不適合車輛行駛，又非為重要道路，
      田中鎮都市計劃將之規劃為「人行廣場」。故私設道路採用由南北街進入系爭
      土地，可吸收從南北街延伸進來繁榮的商業活動、交通方便等有利因素，而提
      高整體系爭土地之利用價值。若將私設道路由東路街進入，則非但無法提高土
      地之價值甚而降低目前之價值。
    II復按，系爭兩筆土地位於寸土寸金之市中心，屬田中鎮都市計劃商業區土地，
      若將私設道路由較狹窄又毫無商業活動之東路街人行廣場進入，將嚴重妨礙系
      爭土地於分割後車輛與貨物之進出、以及經營商業活動之便利等，已違背「都
      市計畫法」立法之目的。
    III甲案私設道路由南北街進入系爭土地、以及設置之方式，為共有人創造出較現
      有公告現值更高之利益：
    １九一五地號上因甲案私設道路由南北街進入，直接使用此私設道路而受益於通
      連較寬敞且繁榮的南北街之四區塊土地合計總面積共七一五‧五二平方公尺，
      分別為卯○○等五人「戊Ｂ」二二七‧七七平方公尺（為總面積３１‧８﹪）
      、癸○○等八人「己Ｂ」九十七‧五八平方公尺與「癸」二七二‧五平方公尺
      （共計為總面積５１‧７﹪），與被上訴人「任Ｂ」一一七‧六七平方公尺（
      為總面積１６‧４﹪），土地價值若以公告現值計算，此四塊土地因引進南北
      街較寬敞且繁華之商業活動，保守估計將可提高至兩地號公告現值之平均價格
　　　新臺幣（下同）二萬六千四百四十五元，因此最少可創造出之利益共為六百一
　　　十二萬一千二百七十四元，此由甲案所創造出來巨大之利益，分由除甲○○外
　　　之兩造按概約之持份所共享。
    ２甲案規劃私設道路以最短之長度進入九一五地號中心位置，則已拉近東路街與
      南北街之距離，各共有人分得各區塊之土地均能利用此道路而方便東西兩側貫
      通連接東路街與南北街。
    Ⅳ甲乙丙三案私設道路之長度、面積、成本計算三個方案中以甲案之道路長度最
      短、用地面積最少。
    Ⅴ九一五地號之公告現值總價為九二四地號在扣除甲○○分得之面積後的十三倍
      （若按面積計算則為二十五‧六倍），因此九一五地號之利益應優先於九二四
      地號，是故甲案雖取部分九二四地號價值較高之土地「丁」三十七‧三四平方
      公尺做為道路使用，但道路成本僅較乙案增加四十八萬五千零三十四元，相較
      於甲乙兩案僅在私設道路單項因素正負間之差異至少即高達九百一十八萬一千
      九百一十一元相比，是為甲案私設道路成本較乙案增加數額之十八‧九倍高，
      亦證明本分割案私設道路應如甲案由南北街進入。
    (3)甲案按各方共有人之持份，以分配其分得面臨街道之寬度，亦即為商業區土地
      、可供經營店面之寬度，符合公平原則：
    如上所述系爭土地之性質，二筆土地與街道相連之狀況不佳，面臨兩側街道之
      寬度又極為有限，在排除九二四地號共有人甲○○分得之部分外，二筆土地之
      周界總長約為一百八十九公尺，而連外道路寬度僅五十四‧七八公尺而已，此
      乃是卯○○等五人所提出之所有方案都為了要提高分得土地之利用價值，不顧
      公平為爭取連外道路位置以及寬度之原因。
    甲案按各方共有人之持份，以分配其分得面臨東西兩側公告街道之寬度，此公
      平原則符合下列四項重要經濟因素：
    I各共有人於分割後自己建屋，即等於在商業區分配到可供經營店面之間數及其
      寬度。
    II分割後各共有人若欲出售所分得之土地，則面臨兩側街道之寬度，即成為將來
      出售價格高低之重要關鍵。
    III復按建築法規，基地臨接道路之寬度與建築規劃之利益成正比，亦即寬度大者
      ，則更有利於其作更佳與彈性之規劃。
    Ⅳ九一五地號面積佔系爭二筆土地面積的９４‧５﹪，各共有人分得系爭之土地
      絕大多數均在此地號上，故各共有人分得此地號臨路之寬度更形影響其總價值
      。九一五地號面臨東路街界線寬四十一‧五公尺，甲案以公平原則按各共有人
      持份而定分得面臨東路街之寬度：卯○○等五人持份三分之一應分得十三‧八
      三公尺；癸○○等八人持份二分之一應分得二十‧七五公尺；被上訴人持份六
      分之一應分得六‧九一公尺。九二四地號在扣除甲○○之持份面積以及私設道
      路寬度後，僅剩餘七‧○二公尺面臨南北街，因此在考慮整體土地之利用前提
      下，無法將以持份來定分得臨街寬度列為較優先，為此卯○○與被上訴人分得
      之臨街寬度均較其持份為高、地形亦屬方正，而癸○○等八人則承受較持份為
      小之臨街寬度，與一邊成歪斜狀之地形。
    (4)甲案分割後他方共有人之土地均能合併使用、直角分割線形成四方地形、長寬
      格局甚好規劃建屋、並按照共有物之性質考量整體土地之利用、公平合理、提
      昇整體共有人分得土地之經濟價值：
    甲案被上訴人分得「任Ａ」、「任Ｂ」與卯○○等五人之「戊Ａ」、「戊Ｂ」
　　　、「戊Ｃ」、「乙Ａ」之分割線均為90度夾角，地形四方整齊，各四方區塊之
　　　面積大小、長寬比例均很好規劃建築，土地使用強度甚高。且均面臨道路而能
　　　單獨建築房屋，無任何土地因面臨道路或形如甕地或縱深太長，彼此價值懸殊
　　　之問題，符合土地開發之利用、經濟效益以及公平原則。尤其卯○○等五人受
　　　配北邊與九一六之二到九二三地號間之境界線為整齊之直線，其土地之利用價
　　　值顯然已高於被上訴人與癸○○等八人共同承擔九一五地號南邊彎曲多角之境
　　　界線。而提案人癸○○等八人為顧及整體土地之利用，非但自己所分得之土地
　　　分成三塊，且承擔其中二塊非四方區○○○○設道路之截角與其他非直角之界
　　　線。
    九二四地號上卯○○與癸○○等八人分得「乙Ａ」與「丙」兩地，按「彰化縣
      畸零地使用規則」雖屬畸零地，然而分割後可與九一五地號上之「戊」與「己
      」合併登記為一筆﹙實質「乙Ａ」與「丙」上並非畸零地﹚，各自成為單一大
      面積基地，建築線可指定東路街、南北街或私設道路之境界線，有利於各共有
　　　人分得土地可彈性作整體或個別規劃建築，毫不受「臺灣省畸零地使用規則」
　　　之拘束而得單獨建築房屋，合併登記使用即無畸零地之問題，且可達土地利用
　　　之最大利益。
    被上訴人於甲案分得之土地雖被分成「乙Ｂ」與「任」兩地不相連，然因「乙
      Ｂ」係為畸零地，在癸○○等八人願意以金錢補償被上訴人以受配畸零地「乙
　　　Ｂ」後，甲案已將卯○○等五人與被上訴人之土地均毗鄰在一起。
    按甲案癸○○等八人為顧全大局，規劃分得土地不相毗鄰，乃是甲案之私設道
      路由南北街進入，與私設道路之位置、長度、使用面積，以及依甲案規劃各人
      受配各區塊位置、面積大小、形狀等諸多有利因素，可增加全體共有人分得土
      地之價值，並符合公平原則，癸○○等八人僅在此方案之分割方式下才願意接
      受土地不相毗鄰之狀態。
    (5)甲案公平合理解決畸零地問題，符合最高法院發回更審之意旨：
    九二四地號因深度不足，未分割前已係為「彰化縣畸零地使用規則」所訂之畸
      零地，故在個別分割之前提下，無論如何分割，各共有人分得部分皆係畸零地
      。
    如上所述，依本分割案之重要秩序，甲案將私設道路優先自南北街引進，九二
      四地號在保留最北邊甲○○之持份面積以及私設道路寬度後，僅剩餘七‧○二
      公尺寬面臨南北街，按「彰化縣畸零地使用規則」此寬度已不足以分配供建造
      二間房屋，更遑論將此微小寬度再分配給三方共有人，徒製造出對三方共有人
      均更不利之局面。又因為被上訴人之持份最小，僅分得「乙Ｂ」六‧五五平方
      公尺，寬度亦僅為一‧三三公尺，因此無論如何規劃（包含於九一五地號另割
      一小塊地使之合併），被上訴人於九二四地號均無法建屋。此乃因被上訴人之
      持份太小與九二四地號畸零地之性質，此兩項先天因素產生不可避免之結果。
      被上訴人「乙Ｂ」六‧五五平方公尺畸零地僅佔其二筆土地持份總面積三三九
      ‧四五平方公尺的１‧９﹪，故對其影響不大（相對於乙案被上訴人畸零地佔
      其土地持份總面積之１５﹪）。
    再者，丙○○等九人提議由卯○○以金錢價格補償被上訴人以便使卯○○能得
      一寬度整齊之店面，惟卯○○並未表示同意。且癸○○等八人願意以較公平合
　　　理價格更為優渥之價格每平方公尺新臺幣四萬五千元計算，總價二十九萬四千
　　　七百五十元補償被上訴人，以受配畸零地「乙Ｂ」六‧五五平方公尺。此補償
　　　單價既高於九十三年度之「公告現值」每平方公尺三萬五千元，復高於彰化地
　　　方法院於九十年九月六日第四次拍賣本地號訴外所有權人王錦霞債務持份時之
　　　單價每平方公尺三萬二千零八十一元。惟若鈞院認為每平方公尺四萬五千元之
　　　補償單價尚不足以公平對待被上訴人，則癸○○等八人亦願意以鈞院推定之價
　　　格來補償被上訴人。
    卯○○分得「乙Ａ」雖屬畸零地，然而可與九一五地號上之「戊」合併登記為
      一筆，即無畸零地之問題。卯○○未能以金錢補償被上訴人以取得「乙Ｂ」，
      毫無構成卯○○於甲案存有畸零地之問題。
    九二四地號按甲案分割後，「丁」地為道路，此共有之道路用地係先經分割程
      序之後再分配給除甲○○外之三方共有人按應有部分成立新共有關係，「丙」
      地則分配給仍願維持共有關係之癸○○等八人，故經分配後之「丙」「丁」兩
      地以成立新共有關係存在乃是於法所許。癸○○等八人以金錢補償被上訴人分
      得畸零地「乙Ｂ」六‧五五平方公尺後，被上訴人於九二四地號尚受分配「丁
      」地之應有部分六‧二二平方公尺，因此就甲案而言，由於每人均有分得原物
      ，並無違背「不得僅分配一人或數人，其餘共有人全不分配，而以金錢補償」
      之原則。
    (6)甲案除上述各項重要因素外，就其他次要因素亦符合公平，與土地利用原則：
    於九一五地號，被上訴人之持份僅六分之一，因此甲案規劃使其分得之位置較
      靠近更為有利之主要道路中州路，以補其持份、面積較少之弱勢。
    癸○○等八人於九一五地號毗鄰私設道路之境界線較長，此乃因其分得不能相
      連之三塊土地，並承受私設道路之截角與其他非直角之界線，而所生之必然結
      果，然毗鄰之路寬僅六公尺又為私設道路，不若路寬為八公尺與十公尺之東路
      街與南北街均係為都市○○道路之有利。甲案癸○○等八人受此微小之有利，
      或者其他有利之因素，實尚不足以彌補其土地於九一五地號上不能連成一塊、
      吸收私設道路之截角與其他非直角之界線，以及九二四地號臨街寬度較持份為
      小、並承受一邊成歪斜狀之店面地形、以及癸地位居於最內側離公路最遠之位
      置等諸多更為不利之因素，癸○○等八人承受諸多不利，乃為考慮甲案整體土
      地之利用。
    甲案癸○○等八人瞭解九二四地號一則地價較高，二則此系爭土地精華區域之
      面積甚為有限，實不宜因自己之利益，而不顧土地之利用、浪費共有人之土地
      ，乃因此規劃最小之道路用地，癸○○等八人「丙」地因而承受一邊歪斜道路
      境界線之不利，亦即癸○○等八人為求充分有效利用九二四地號之精華土地及
      全體共有人之利益，故不將「丙」地與私設道路之境界線規劃成獨對自己有利
      之直角方式。?
    (7)甲案卯○○等五人與被上訴人受配較有利之地形，應以金錢補償癸○○等八人
      受配較不利之地形，以符合公平原則：
    癸○○等八人分得面臨私設道路之面積較其持份多出１‧７﹪，意即為其分得
      面臨更寬的兩側街道之面積較其持份為少１‧７﹪，復其土地於九一五地號上
      又不能連成一塊、吸收私設道路之截角與其他非直角之界線，以及九二四地號
      臨街寬度較持份為小、並承受一邊成歪斜狀之店面地形、以及癸地位居於最內
      側離公路最遠之位置等諸多更為不利之因素，為此乃依據上述最高法院判決意
      旨，請鈞院審酌被上訴人與卯○○等五人以適當之金錢補償癸○○等八人，以
      符合公平原則。
    甲案卯○○等五人受配北邊與九一六之二到九二三地號間之境界線為整齊之直
      線，其土地利用價值顯然已高於被上訴人與癸○○等八人共同承擔九一五地號
      原本具有之缺陷，即南邊彎曲多角之境界線；癸○○等八人更甚而承擔全部道
      路境界線有斜角、非四方區塊因設置迴車道截角等無法避免之不利，故依據下
      列最高法院判決，請鈞院審酌卯○○等五人以適當之金錢補償癸○○等八人與
      被上訴人，以符合公平原則。
    (三)乙案分割方法有甚多不適當之處：
    (1)乙案私設道路不當由東路街進入系爭土地，帶給共有人巨大之損害：
    如上述「甲、系爭兩筆共有土地之性質。」之詳細陳述及諸多事實證據，已足
      以證明乙案設置私設道路由較狹窄又毫無商業活動之東路街「人行廣場」進入
      ，將嚴重妨礙系爭土地於分割後車輛與貨物之進出、以及經營商業活動之便利
      等，不獨已違背「都市計畫法」條例、及其立法目的、抑且違背最高法院諸多
      判決意旨，復違背一般商業利益法則，更與通常人所具備之認知相違。
    按乙案之分割方式，癸○○等八人與被上訴人必須經由私設道路進出東路街之
　　　各區土地總面積，佔其分得土地之比例甚大，這些位於比南北街（十米）較為
　　　狹窄、冷清又毫無商業活動之東路街人行廣場（八米）裡面更加狹窄的私設道
　　　路（六米）裡面共約六○○平方公尺之土地，分割後土地之單位市價將比九一
　　　五地號未分割前之單價更低。甲案因適當的私設道路方式於九一五地號所創造
　　　之利益為六百一十二萬一千二百七十四元；相反地，乙案此項不當私設道路所
　　　造成之損害，保守的以上述金額一半計算則為三百零六萬零六百三十七元，則
　　　甲乙兩案僅在私設道路單項因素正負間之差異至少即高達九百一十八萬一千九
　　　百十一元，是為九一五地號公告現值總價﹪；且亦為乙案私設道路成本較甲
　　　案減少金額四十八萬五千零三十四元的１８‧９倍之高，可證明乙案不當將私
　　　設道路由東路街引進，因而所付出之代價甚大，且此巨大之損害全部歸由癸○
　　　○等八人與被上訴人兩方承擔，深受其害。
　　卯○○等五人於民事準備書狀，記載：(1)、將田中鎮○路街影射成臺中市○○
　　　街、精明一街、臺北市○○○街、西門町，擬與之畫上等號、相提並論，謂「
　　　癸○○等捨棄在此開路等於拒絕人潮進入，不利此地之發展。」(2)、且謂乙案
　　　私設道路由東路街進入「以最低成本之道路可以藉人行廣場之地利引進人潮，
　　　創造商機，則其增值之潛力當較已經調高之九二四地號為高（增值潛力非看目
　　　前地價而係要看該地開發結果帶來之商機有多大）」。主觀認定東路街將來之
　　　發展潛力當較南北街為高，此乃是基於將來不確定性所作之假設不足可取，並
　　　與現實之狀況有甚大之差異，此觀之於最高法院八十一年臺上字第十六號判決
　　　甚明：「所謂可賦與被上訴人以期待利益云者，又如何期待其實現？：：：原
　　　審以將來不確定、假設之事實，採為分割方法之基礎，尤欠允當。」；復鈞院
　　　多次履堪現場，以及丙○○等九人提出甚多如上陳述之事實證據，在在皆證明
　　　現況之事實為南北街較寬，且商業活動亦甚為繁榮、活躍；而東路街因狹窄到
　　　已不適合車輛行駛，又非為重要道路，故田中鎮都市計劃將之規劃為人行廣場
　　　（反之，如田中鎮○○路及南北街道路寬敞又為重要道路，故都市計劃未將之
　　　規劃為人行廣場可見一般，以及臺中市○○路或臺北市○○○○路亦同），又
　　　較為狹窄、冷清、毫無商業活動；兩街道之人潮相當懸殊、復臨接兩街道旁系
　　　爭兩筆土地之公告現值相差幾近一倍。基於事實證據以及最高法院判決、一般
　　　商業利益法則，與一般人皆知之經驗法則，即可證明(1)、非但南北街將來之發
　　　展潛力必當較東路街為高，(2)、甲乙兩案將私設道路由南北街及東路街進入系
　　　爭土地，究竟何者顧及共有物之性質、發揮土地之利用、增加全體共有人之經
　　　濟價值，又何者反而降低土地之價值、損害共有人之利益，則亦不啻甚明之。
    (2)乙案未按共有人之持份，以分配面臨兩側街道之寬度，亦即為商業區土地、可
      供經營店面之寬度，不符公平：從附件十二之數據，可證明乙案未按共有人之
      持份以分配面臨兩側街道之寬度。卯○○等五人分得面臨東路街與南北接之寬
      度，均侵占另兩方共有人依公平原則應分得之寬度，因而較其持份以大幅度比
　　　例高出﹪與﹪。尤有甚者九二四地號癸○○等八人佔三方共有人之持份為
　　　二分之一，竟然分到小於卯○○持份三分之一的寬度，減少其在系爭土地最精
　　　華區域寸土寸金可供營業之店面寬；而被上訴人卻分得幾近多一倍寬度的﹪
　　　，乙案此種分割方法毫無公平可言。
    (3)乙案除卯○○等五人分得土地四方整齊又相毗鄰在一齊外，他共有人之土地卻
      分散四處、土地形狀復又破碎歪斜，彼此土地價值有天壤之別，不符公平：
　　乙案卯○○等五人分得土地四方整齊又相毗鄰在一齊（「甲」「己」相連可合
　　　併），在法定建蔽率下，此塊土地上建屋之利用率達百分之百。然其他共有人
　　　之土地除分散四處外、均為含有斜角、非四方形、細長形、凹凸狀、角地形或
　　　不規則形狀，甚不好規劃建築，建屋時需浪費甚多面積，土地使用強度則弱。
      彼此土地價值有天壤之別，不符公平。
    乙案各共有人分得各區塊土地是否相毗鄰以及其形狀、面積大小、長寬比例之
      情形如下：
    I卯○○等五人分得：「甲」「己」兩地相毗鄰可合併使用，形狀四方整齊、長
      寬比例亦佳，甚好規劃建築，土地價值高。
    II癸○○等八人分得：「乙」地含有斜角、「丙」地東北方為凹凸不齊之角地、
      「庚」地一邊歪斜；「乙」地與「丙」「庚」兩地分散不相毗鄰。癸○○等八
      人分得此種既分散又非為四方之不規則地形甚難規劃建築，較之甲案丙○○等
      九人規劃卯○○等五人分得既四方又相毗鄰之土地於價值上可謂天壤之別。
    III被上訴人分得：「丁」地垂直縱深長達四十二‧五四公尺，寬度僅有四‧二四
　　　公尺，深度與寬度之比例竟懸殊達１：１０，復東西兩地凹凸不齊又被攔腰切成
　　　兩截，且承受南邊彎曲多角之境界線，此種地形甚難規劃建屋，與卯○○等五
　　　人所分得北面整齊境界線、東西雙面均面臨道路與四方整齊之土地相比較，其
　　　經濟價值可謂天壤之別；「丁」地與「戊」「辛」兩地分散不相毗鄰。「戊」
　　　「辛」兩地雖可合併使用，但此面臨南北街合併後面積共五十二‧四二平方公
　　　尺﹙約十五‧九坪﹚卻仍係為畸零地而不能建屋。復被上訴人於系爭土地所持
　　　有之面積原已不大，卻又被分割成「丁」「戊」「辛」三塊成為不相毗鄰之二
　　　區，更減弱其分得土地使用上之強度與經濟價值。
    因甲案公平合理，又可增加全體共有人分得土地之價值等諸多有利因素，癸○
      ○等八人才願意接受於甲案土地不相毗鄰之狀態，然而此並非等同卯○○等五
      人即可於乙丙兩案中恣意將癸○○等八人與被上訴人之土地土地分散四處，使
      之無法合併使用。
    (4)乙案不獨違背本分割案三審法院發回更審判決書中之指示「建地之分割，應以
      分割結果得建築房屋，始符合經濟效用之原則」，抑且製造出更大面積之畸零
      地：
    田中地政事務所九十二年七月十八日繪製之「修正後乙案」複丈圖係依據  鈞
      院囑託田中地政事務所按卯○○等人九十二年五月二十六日聲請狀附件七繪製
      ，該聲請狀第二頁最後一行記載『將「辛」地之南北兩邊之分割線向西延伸總
      長十五公尺』，以及此複丈圖上fg線長為四‧○公尺。之後地政事務所再依據
      鈞院九十二年十月十七日「九二中分義民直決字第一七六二○號函」重新繪製
      『修正「修正後乙案」』之複丈成果圖，此複丈圖乃係調整cdgf「辛」「戊」
      兩整區塊向北平行移動，調整後，此複丈圖上記載cd線長為四‧○公尺，gd線
      長為十五‧○公尺。
    由以上之陳述已明確證實cdgf「辛」「戊」兩整區塊係為平行四邊形，兩邊平
      行線長各為十五‧○公尺與四‧○公尺，然而並非四角均為九十度之長方形，
      此用三角尺或量角規即可明顯證實﹙其正確角度為93.25°與86.75°﹚，按幾
      何數學之定理「兩平行線間之距離以垂直距離為最短」，則已證明如附件九fg
      線與cd線間之垂直距離xy線必然小於十五公尺，已不足「彰化縣畸零地使用規
      則」所定最小深度之規定，則「辛」「戊」兩塊畸零地合併為一宗基地時仍舊
      係為畸零地而不能建築，乙案之分割方法徒然製造出更大面積之畸零地。
    乙案被上訴人「辛」「戊」兩地合併後之畸零地面積共為五十二‧四二平方公
      尺，非但係為甲案之八倍（被上訴人於甲案之畸零地面積為「乙Ｂ」六‧五五
      平方公尺），且佔被上訴人二筆土地持份總面積三三九‧四五平方公尺之１５
      ﹪，故對其影響甚大（相對於甲案被上訴人畸零地佔其土地持份總面積僅為１
      ‧９﹪）。
　　被上訴人仍為本案之當事人，但已經非為標的物之權利人，因而不關心本案，
　　　惟分割共有物法院固不受當事人主張之拘束，仍應斟酌當事人之聲明，共有物
　　　之性質，經濟效用及全體共有人之利益等公平決之，然卯○○等五人所提出之
　　　分割方法，不能因訴訟當事人已非為標的物之權利人，而忽視各共有人之利益
　　　以及公平原則。
    乙案不獨違背本分割案三審法院發回更審判決書中之指示「建地之分割，應以
      分割結果得建築房屋，始符合經濟效用之原則」，亦且違背最高法院判決意旨
      。
    (5)乙案有違背民法分割共有物係採移轉主義，以及以原物分配各共有人之原則：
    系爭土地為建地，九二四地號上除保留甲○○現有之建物外，其餘可供三方共
      有人分配之土地上並無其他合法建物，或其他足以阻礙原物分配之因素，故性
      質上既非不能就原物以各共有人之持份為分配，意即為以原物按應有部分之比
      例分配各共有人毫無困難，各共有人均能按其應有部分受分配，九二四地號仍
      應按各共有人之持分比例分配原物，不應增減面積始合乎法制。甲乙丙三案雖
      都提出金錢補償方式，惟甲案係依法以原物按應有部分分配之原則，分配後再
      行金錢補償，與乙丙兩案不顧法規忽視按應有部分分配原物之金錢補償，兩者
      於法上並不相同，故分割共有物應以原物按各共有人之應有持分分配為原則。
    況且被上訴人分得「戊」「辛」兩地縱若於分割後合併，依然仍為畸零地，故
      乙案以增減各共有人面積再用金錢補償方式，實質上毫無解決被上訴人畸零地
      問題。
    縱使卯○○等五人不顧法規而欲解決其方案中之畸零地問題，因卯○○等五人
      分得「甲」「己」兩地分割後可相毗鄰合併使用，則「己」地面積無論大小，
      只要兩地合併對其即無畸零地問題，故卯○○理應扣減自己「己」地之面積，
      由被上訴人對其行金錢補償，以解決自己提案中之問題始稱合理，豈可為解決
      自己提案中之問題，而損害、侵害癸○○等八人與甲○○兩方共佔九二四地號
      三分之二持份多數人之利益，此種方法既不合理又不公平。
    九二四地號面積少，又為系爭土地精華地段，復無不能就原物以各共有人之持
      份為分配之因素，此乃不爭之事實，故於法、於理、於公平上應就原物以各共
      有人之持份為分配，不得增減分配面積，然乙丙兩案，均違背上述法、理、公
      平原則。丙○○等九人主張系爭兩筆土地應按各共有人應有部分分配原物，不
      同意乙丙兩案扣減其於系爭土地精華區應分得之面積。
    (6)乙案除違背上述各項重要因素外，就其他次要因素亦不符合公平，並存有乙案
      複丈圖面積前後相互矛盾之處。
    按一審法院囑託田中地政事務所繪製八十五年八月二十日複丈成果圖，代號Ａ
      與Ｂ之加強磚造建物屬甲○○所有，面積共為三十七‧四二平方公尺，而九二
      四地號面積為一一五平方公尺，甲○○持份三分之一應分得之面積為三十八‧
      三三平方公尺，可證明甲○○現在使用之建物外尚有○‧九一平方公尺未建築
      使用，此○‧九一平方公尺之寬度為二十公分，尚不及加強磚造之八寸牆。甲
      ○○現在使用之建物係為老舊日據時代之建築，計劃於分割後合併其所有之鄰
      地九二三地號合併為一宗基地重新起造，甲○○充分利用其應分得之土地，在
      寸土寸金之市中心商業區內用處很大，對增加其土地價值有正面作用。況且卯
      ○○等五人分得兩筆土地合併後總面積高達五七八‧四四平方公尺，此○‧九
      一平方公尺面積之比例僅為千分之１‧５，對卯○○等五人影響甚小，但相對
      於僅分得三十八‧三三平方公尺之甲○○而言則影響很大。復卯○○等五人於
      其所提出之乙丙兩案中，均將其他共有人之土地形狀劃成含有大塊斜角、非四
      方形、細長形、斜形或不規則形狀，相對於此約二十公分不及八寸磚牆寬之處
      ，可說對卯○○毫無影響。因此甲○○除不同意卯○○於乙丙兩案中想用金錢
      補償方式以取得甲○○按持份應分得之部分面積外，亦不同意乙丙兩分割方案
      。
    按一審法院囑託田中地政事務所繪製八十五年八月二十日複丈圖，代號Ａ與Ｂ
      係甲○○沿九二三與九一五地號境界線向東直線延伸至九二四地號到南北街為
      止所建之建物，當時鑑定之面積共為三十七‧四二平方公尺，然而田中地政事
      務所九十三年一月十五日繪製乙丙兩案複丈圖甲○○受分配面積三十七‧四五
      平方公尺係引用卯○○等五人於九十二年五月二十六日聲請狀計算之面積。則
　　　田中地政事務所本次乙丙兩案甲○○受配面積複丈圖與一審時之複丈圖有前後
　　　相互矛盾之處。
    對此矛盾之處，卯○○等五人於九十二年九月三日民事準備﹙二﹚狀辯稱「甲
      ○○在該延長線以北之地應為三十七‧四五平方公尺，現況少佔用○‧○三平
      方公尺」。然而下列三點均證明此矛盾之處並非如其所辯稱之詞：
    I依現場之狀況而言，甲○○現有建物係依其所有九二三地號與九一五地號之境
      界線直線延伸至南北街止，與田中地政事務所繪製八十五年八月二十日複丈圖
      以及九十三年一月十五日繪製乙丙兩案複丈圖相符。
    II田中地政事務所繪製八十五年八月二十日複丈之面積三十七‧四二平方公尺為
      已經一審法院判決所確認之事實。
    III此面積○‧○三平方公尺臨南北街之寬度僅為○‧六六公分，就地政機關而言
      無法測量出此在「中德段圖解重測區」微小之寬度與面積，此由田中地政事務
      所九十二年九月十日函覆鈞院測量「修正後乙案」面臨南北街三個寬度為「約
      三‧九○公尺」、「四‧○○公尺」、「約五‧四○公尺」可得證明，此三個
      寬度之有效數為公分，其中已有二個寬度係以「約」來表示，更何況此矛盾處
      之面積寬度為小於公分之○‧六六公分，即已證明此○‧六六公分寬或○‧○
      三平方公尺之數據係地政機關無法測量出來的，因此八十五年八月二十日複丈
      圖「Ａ」與「Ｂ」之總面積三十七‧四二平方公尺，與乙丙兩案甲○○分得「
      壬」與「Ｅ１」各為三十七‧四五平方公尺，對田中地政事務所之測量而言即
      存有相互矛盾之處。
    (四)丙案分割方法有甚多不適當之處，茲分別陳述如下：
    (1)丙案私設道路不當，帶給共有人巨大之損害。設置道路之目的乃是要產生土地
      因臨接道路藉此增加土地價值。甲丙兩案之私設通路雖都由南北街進入，但藉
      由道路以增加土地價值之效果卻截然不同。甲案為共有人帶來利益，丙案卻帶
      來損害。
    丙案之私設道路長達四十三‧○五公尺﹙甲案僅為三十八‧九四公尺﹚，道路
      用地面積高達三一五‧九四平方公尺﹙甲案僅為二九○‧○二平方公尺﹚，丙
      案用地面積與成本兩項都是三個方案中最高者。按卯○○等人於九十二年三月
　　　十八日呈報狀提出內政部函「上證十四：建築基地整體規劃連棟建築，其私設
　　　通路不得計入各分照基地內檢討」、與其九十二年五月二十六日聲請狀第三頁
　　　第六點之陳述「道路面積愈少，對各共有人愈有利之原則」，以及一般人皆知
　　　之經驗法則，即可證明丙案使用面積較多，則對各共有人愈為不利，復丙案私
　　　設道路之成本亦為三個方案中之最高者。
    再以道路進入九一五地號之位置而言，丙案之道路係沿九一五地號最東側與鄰
      地九○○至九○二以及九○六至九一四地號之境界線而設置，位置距離東路街
      較甲案為遠，因而各共有人分得毗鄰此私設道路旁邊之土地無一人能利用此私
      設道路而方便就近再通連東路街，與甲案相互比較下，私設道路之位置甲案為
      佳、丙案為劣。
    丙案私設道路全部境界線總長約一○○‧三三公尺，僅有約五十五‧○一公尺
      與系爭土地相連，僅約５４‧８﹪而已，其餘長約四十五‧三二公尺之道路境
　　　界線供讓非本案共有人之鄰地所有權人使用（甲案道路兩側境界線總長九十三
　　　‧四八公尺中共有七十五‧三八公尺與系爭土地相連，比例高達８０‧６﹪）
　　　，意即為計有上述十個地號之鄰地所有權人非但受益於丙案道路之位置，其土
　　　地因前後臨接道路而增值，徒浪費系爭各共有人之土地以供他人受益，且共有
　　　人將來須指定此既成道路為建築線，此私設道路即成為具公役性質之道路，鄰
　　　地所有權人因而亦可以使用此私設道路，增加此道路之負荷，致使系爭共有人
　　　受害，尤其癸○○等八人與被上訴人受此不利因素之衝擊最大，降低其分得土
　　　地之價值，卯○○等五人規劃自己分得路口之土地自不受影響，亦顯出丙案諸
　　　多不公平處之一。卯○○等五人九十二年三月十八日呈報狀已陳述「私設道路
　　　緊鄰他人土地開闢，不若開在兩旁均為自己土地之位置，對土地共有人有利。
      」以及經驗法則，可證明私設道路之設置方式甲案為佳、丙案為劣。丙案設置
      道路之成本係為三個方案中之最高者，而供本案共有人使用與增值之效能卻是
      最低者，道路設置之目的、效果不彰，並損及各共有人之利益至巨。
    (2)丙案未按共有人之持份，以分配面臨兩側街道之寬度，亦即為商業區土地、可
      供經營店面之寬度，不符公平。由附件十三可得知丙案九一五地號未按共有人
      之持份，以分配面臨東路街之寬度，卯○○等五人分得寬度僅較少１﹪，而被
　　　上訴人分得之寬度卻少﹪。面臨南北街卯○○之寬度多出﹪，又可合併九
　　　一五地號「Ａ」使用，無畸零地之問題，然癸○○等八人與被上訴人分得之寬
　　　度非但都係為畸零地之寬度，又均較其持份為少。
    (3)丙案除卯○○等五人分得土地四方整齊又相毗鄰在一齊外，他共有人之土地卻
      分散四處、土地形狀復又破碎歪斜，彼此土地價值有天壤之別，不符公平，其
      情況如下：
    卯○○等五人分得：「Ａ」「E2-2」兩地相毗鄰可合併使用，形狀四方整齊、
      長寬比例亦甚佳，甚好規劃建築，土地價值高。
    癸○○等八人分得：「Ｂ」地承受迴車道之截角凹凸不齊；「Ｅ４」為畸零地
      ；「Ｂ」與「Ｅ４」兩地分散不相毗鄰，很不好規劃建築，土地價值則低。
    被上訴人分得：「Ｃ」與「Ｅ３」兩地分散不相毗鄰；「Ｅ３」為畸零地。
    (4)丙案非但違背本分割案三審法院發回更審判決書中之指示「建地之分割，應以
      分割結果得建築房屋，始符合經濟效用之原則」，抑且製造出更大面積之畸零
      地：
    卯○○等五人所提丙案不顧土地有效利用、以及各共有人分得土地之經濟價值
　　　，乃先蓄意將被上訴人與癸○○等八人分得之「Ｅ３」、「Ｅ４」分割成為畸
　　　零地，然後再假以「兼顧該地之經濟及有效之利用」不正當之歪理由，圖謀以
　　　金錢補償方式獨佔三方共有人可分配九二四地號之全部土地，亦即為系爭兩筆
　　　土地最精華之區域，併成為一間寬度大於七‧二公尺、四方又整齊之店面，卯
　　　○○等五人擬以不公平之方法，以偷渡其不正當之意圖甚明。
    卯○○僅佔九二四地號持分九分之二，已企圖獨佔九二四地號除甲○○與私設
      道路外之全部店面，而癸○○等八人佔九二四地號持分三分之一，以丙案之方
      法竟然卻分到不能建屋之畸零地，甚欲令其全無店面可用，較之丙○○等九人
      於九十一年九月十一日提案將畸零地「乙Ｂ」用土地交換方法，以便卯○○能
      得一寬度整齊之店面，丙案分割方法既不合情、亦不合理、更欠公平。
    卯○○等五人分得「E2-2」因可與「Ａ」合併使用，故「E2-2」實質上並非畸
      零地。丙案在九二四地號產生大面積之畸零地共為二十二‧四一平方公尺﹙Ｅ
      ３、Ｅ４面積合計﹚佔除甲○○與私設道路外可供三方共有人分配面積三十三
      ‧六二平方公尺之比例竟高達６６‧６﹪，並使多數共有人分得之土地為畸零
      地，不特有損癸○○等八人與被上訴人之利益，有害於社會經濟效用，抑且違
      背本分割案三審法院發回更審判決書中之指示「建地之分割，應以分割結果得
      建築房屋，始符合經濟效用之原則」。比較甲案僅產生一塊「乙Ｂ」六‧五五
      平方公尺小面積畸零地，僅佔可供三方共有人分配面積三十九‧三三平方公尺
      之１６‧６﹪，亦顯出分割方法以甲案為佳、丙案為劣。
    比較丙案於系爭土地精華區域僅能讓卯○○一人獨建一間店面，其餘兩方共有
      人分得畸零地，按甲案之方法能建築二棟店面，符合多數共有人之利益。
    (5)丙案除違背上述各項重要因素外，就其他次要因素亦不符合公平，與不符合土
      地利用原則，並存有丙案複丈圖面積前後相互矛盾之處。
    丙案之提案人卯○○等五人九十二年三月十八日呈報狀之陳述既然已瞭解九二
      四地號價值較高，應予以有效利用，然丙案於九二四地號之道路用地並非最小
      面積，其將「Ｅ４」與私設道路之境界線劃成與北邊境界線平行，較甲案道路
　　　最小用地面積多出五‧七一平方公尺（或高出﹪），浪費可供商業經營之土
　　　地，其真意乃圖謀借金錢補償之不當方法再將「Ｅ３」、「Ｅ４」佔為己有，
　　　於九二四地號獨自擁有四方整齊之店面，相較於上述甲案癸○○等八人為全體
　　　共有人之利益，規劃九二四地號最小之道路用地，因而承受一邊成歪斜狀之地
　　　形，由此小處亦可見及甲丙兩案是顧及公益，或顧及私利之差別。丙案卯○○
　　　以損害其餘共有人之利益，先將其他人的土地劃成畸零地，再將「Ｅ４」
　　　劃成方形，再以金錢方式補償，以此種多層次之設計為求一己私利之意圖則
　　　昭然若揭。
    田中地政事務所繪製乙丙兩案甲○○面積複丈圖與一審時之複丈圖存有前後相
      互矛盾之處。
    (五)系爭土地並無分管或分產之事實：
    (1)系爭二筆土地（彰化縣田中鎮○○段九一五、九二四地號），林啟東（上訴人
      癸○○之被繼承人）、林啟祥（上訴人壬○○、丁○○、己○○、辛○○、戊
      ○○、庚○○、丙○○之被繼承人）與林啟興（上訴人卯○○等五人之被繼承
      人）三兄弟間或本案任何關係人間，從未曾有任何形式之分管或分產之協議發
      生或事實存在。林啟東、啟祥、啟興之被繼承人林恩生前擁有約七十五甲以上
      之田地，而丙○○等九人於鈞院前審八十九年五月十二日所提出之證物，九一
      五地號（日據時代為田中央二八三地號）係林啟東單獨一人於昭和十八年繼承
      自林恩，而於昭和二十年再部分贈與其二位兄弟林啟祥、林啟興﹔而九二四地
      號（日據時代為田中央三○七地號）則係此三兄弟於昭和十一年共同向黃氏碧
      購買。事實上並非如卯○○等五人於本案歷審中以及鈞院本審期間數次書狀及
      九十一年七月三十一日「上訴狀」所稱『林恩過世後，其子啟東、啟祥、啟興
      三兄弟於日據時期昭和二十年四月五日分產，將系爭土地按使用現況分管，有
      房屋稅單、原審履堪現場圖，及前呈鈞院之「覺書」為憑』。
    (2)卯○○等五人所呈之房屋稅單證物，僅能證明已報繳房屋稅，不能作為有無分
      產或分管之證據；另其證物「覺書」係屬私文書，已經由癸○○等八人所否認
      ，此私文書究竟是否為真正，舉證人非但先負有證其為真正之責任，且觀其內
      容，此「覺書」內容毫無記載系爭兩筆土地之地號以及任何「分產」或「分管
      」之字樣於其上，不能作為標的物二筆土地有無分產或分管之證據。而林啟興
      生前於二筆共有土地上供「慈興幼稚園」經營並建造數件無使用執照之建物，
      如大門、守衛室、文書室等，此項行為於事前或事後均未經任何其他共有人之
      同意或追認，爰依據土地法第三十四條之一，係屬違法無效之行為，亦不能當
      作分產或分管之證據。
    (3)卯○○等五人於九十一年十二月「民事呈證狀」提出田中段田中小段二七三之
      一、二八一之一、二八一之六、二八一之七、中德段八九三、八九四、八九五
      等土地謄本，既與本案無關又不能證明系爭土地曾有分產、分管之事實。
    (4)按民事訴訟法第二百七十七條「當事人主張有利於己之事實者，就其事實有舉
      證之責任。」卯○○等人於一審、  鈞院前審、本審期間所為不實之分產、分
      管主張，已經由癸○○等八人否認，又毫無提出事實證據，故請  鈞院對卯○
      ○等五人於本案中基於不實之「分產」或「分管」主張，而所舉之任何分割理
      由，全部不予斟酌。
    (六)癸○○等八人同意不保留系爭土地上建物以為分割。本分割案除保留甲○○之
      房屋以及被上訴人在系爭土地上並無建物外，按卯○○等五人所提之分割方法
      ，其所分得之土地上有癸○○與訴外人林煒程共有之建物，顯見卯○○等五人
      已主張系爭土地上之建物不保留，癸○○等八人亦同意系爭土地上之建物不保
      留以為分割。
    (七)綜上所述之分析，甲乙丙三案分割方法之結論如下：
    (1)丙○○等九人所提出甲案之分割方法符合公平原則、顧及共有物之性質、全體
      共有人分得土地之經濟價值以及充分發揮分割後土地之利用等。
    (2)乙案設置道路之不當非但不能增加系爭土地之價值，反而降低土地之價值；丙
      案設置道路之成本最高而效能卻是最低；且乙丙兩案就各共有人分得臨街寬度
      並未按其持份而定，顯失公平；就土地是否能合併使用與形狀而言，乙丙兩案
      僅卯○○等五人分得之土地相毗鄰可合併使用、形狀四方整齊，癸○○等八人
      與被上訴人分得之土地卻四處分散，又為凹凸不齊、含有斜角、歪斜、不規則
      形等；且乙案產生大面積、而丙案產生多數共有人之畸零地，抑以不適當不公
      平之方法解決畸零地，復乙丙兩案分割方法多處違背法規。
    (3)乙丙兩案分割方法係以折損其他共有人之利益，以謀取卯○○等五人一方之利
      益，不獨已違背公平原則，抑且在不顧其他共有人之利益下，毫無顧及整體土
      地之利用，丙○○等九人與被上訴人因此要付出數十倍於其不當之利益，賠上
      非常慘痛之代價，其分割方法甚不適當。
三、證據：除援用第一審所提證據外，補提彰化縣田中鎮公所都市計劃土地使用分區
    證明書、地價證明書二份、照片、彰化地方法院公告、影音光碟片二張、土地登
    記簿謄本、彰化縣田中鎮公所函、彰化縣田中鎮○○段二千五百分之一比例藍曬
    地圖謄本放大之影本為證。
乙、上訴人子○○等五人方面：
一、聲明：求為判決：(一)原判決廢棄。(二)兩造共有坐落彰化縣田中鎮○○段九二四號
    、地目建、面積零點零一一五公頃土地及除被上訴人甲○○以外之其他兩造共有
    坐落同段九一五號、地目建、面積零點一九六公頃土地應予分割，其分割方法請
    按鈞院囑託田中地政事務所九十三年一月十五日測繪之乙案分割方法予以分割，
    並命被上訴人就其多分得之九二四號土地依鈞院所定之價額補償少受分配之當事
    人。(三)一、二審及發回前三審之訴訟費用由被上訴人負擔。
二、陳述：除與原判決記載相同者，茲引用之外，補稱：
    (一)甲、乙、丙三案利弊比較：
    (1)分割後之利用：
    甲案：I相互交錯，難予整體規劃利用。II乙Ａ、乙Ｂ、丙均變成畸零地，無
      法建築使用，連帶影響其後之九一五地號之利用。III癸○○等將自己分配於路
      口，別人分配於其後方，又自己占有大部之路寬，顯欠公允。
    乙案：I乙地三面臨路，丙地方正，西臨私設道路，東接庚地與南北街相通，
      庚地可開店，亦可作通路使用，具彈性。II有甲案之長，無甲案之短。III甲、
      丁可與自己之部分連貫使用，亦可分段使用。Ⅳ辛可與戊連用，不致形成畸零
      地。
    丙案：I可整體規劃，亦可分段使用。II各共有人皆可由南北街或東路街雙向
      作店面建築，整齊美觀，經濟價值高。
    (2)分割後之地形：
    甲案：I除癸○○等自己之辛地外其餘均凹凸不齊，犬牙交錯。II減低地價，
      又不易規劃利用。
    乙案：I三方各有一方正之店面於南北街。II剩餘之地亦可依一審判決分配之
      位置方正利用。其地形較甲案方正，且無交錯。
    丙案：I整齊方正。II可盡地利。III可提昇土地價值。
    (3)有無畸零地：
    甲案：I面臨南北街部分除私設道路外均為畸零地。II連帶其後方之土地亦難
      利用。
    乙案：I無畸零地之問題。II分割後即能各自獨立利用。
    丙案：I有畸零地，但較甲案為少。對後面土地之影響亦較甲案為小。II甲案
      之畸零地面積三十九‧三三平方公尺，本案僅三十三‧六二平方公尺。
    (4)開路成本：
    甲案：I使用九一五、九二四地號土地總地價為五百八十二萬七千三百四十五
      元。II犧牲三方極力爭取之南北街店面。增加開路成本。
    乙案：I僅使用九一五地號土地總價僅五百三十四萬二千三百一十一元，開路
      成本最低。II三方均各有一店於南北街。可降低開路成本，又能滿足三方之需
      求。
    丙案：I使用九一五、九二四地號土地總地價為六百三十八萬八千七百五十二
      元。II但規劃後地形完整，利用價值高過地價之損失。等於降低開路成本。
    (5)開路效果：
    甲案：I上訴人、被上訴人負擔道路之損失卻造成「戊」突出於癸○○等人辛
      、己之間，「任」突出於辛、癸之間，使上訴人及被上訴人難予規劃利用。II
      除道路外其他面臨南北街之地均變為畸零地。III私設道路後其旁之建地不若乙
      、丙兩案之整齊方正，經濟效用較差。
    乙案：I解決被上訴人及癸○○等人較內側土地之交通問題外可以兼顧上訴人
      部分得以整體規劃。II對東路街之繁榮有益。連帶提昇占絕大多數之九一五
      地號土地之利益。III任一方均可利用其分得之部分在南北街開店或作通路使用
      無礙吸引南北街人潮。Ⅳ對癸○○以外之各方均有公平利用南北街之機會。Ⅴ
      癸○○等人臨路狀況較他人為優為長，土地亦較方正。Ⅵ與數十年來彼此之進
      出路徑相同。
    丙案：I照一審分配之位置自系爭土地地境線之東側開路，與西側之東路街剛
      好將系爭土地開發成東西兩邊臨路之土地，各人均可整體開發亦可分成東西兩
      段開發所分得之土地。開路效果及整體土地之經濟效益均較甲案為優。II開路
      之方式依地形而為，沒有不規則之土地產生，有甲案自云之好處，卻無相互交
      錯妨害，故意偏頗一方之害處。
    (6)公平之問題：
    甲案：I分割之結果癸○○等將自己分在東路街及南北街臨街土地之前方，別
      人則分在其土地之後方。II癸○○等自己分在私設道路之入口，又兩邊臨路且
　　　占該路之﹪。別人則在最裏側，且被其包夾。III自己好規劃，別人曲折又長
　　　短寬窄不一難予利用。Ⅳ違背土地自然位置及從來之使用，彎曲規劃，祇為自
　　　己佔有好位置。Ⅴ既要接臨東路街又要大面積接臨南北街，雙重標準。
    乙案：I三方面均有一店於南北街，可公平利用大家極力爭取之臨南北街土地
      。II被上訴人與卯○○等依被上訴人與癸○○等已接受之一審分配位置，各在
      九一五地號之南北兩端，因此私設道路僅及其邊緣，雙方待遇相同。癸○○等
      因位處中央依地形開路須穿過其土地中間，始能連貫三地，惟對其土地利用有
      利。III臨東路街部分因已有道路通聯裏側土地，依地形平行直線分割對彼此土
      地之經濟有效利用有益，應屬公平。Ⅳ將被上訴人於一審分配之九一五地號內
      側下方之土地，一部分改分臨接其南北街九二四號土地，使得一間店面並解決
      該地之畸零地問題，於三方均屬有利。且對其爭取南北街之意願亦較公平。Ⅴ
      卯○○等就原應自癸○○等取地使被上訴人達到最小寬度之部分，已退讓按持
      分比例分擔，減少自己分得南北街之寬度，對癸○○等有利。
    丙案：I依癸○○等人開路之要求，按地形自然開路，其結果三方於九二四地
      號剩餘地雖均成畸零地，惟依各人持分面積分配應屬公平。II臨東路街之部分
      卯○○等人之臨街寬度雖少於持分比率，惟既依地形整齊分割有利彼此之土地
      利用，應可接受。III由卯○○等分擔道路面積解決癸○○等造成之內側土地利
      用問題，較一審判決對其餘未上訴之兩方均屬有利。Ⅳ三方均可整體規劃亦可
      分段規劃自己分得之土地，對三方均屬有利。
    理由：
    I有一、二審履勘現場之勘驗筆錄記載各人所有房屋之位置。
    II田中地政事務所八十五年八月十七日之複丈成果圖註明房屋使用現況。
    III有鈞院前審之林啟興三兄弟分產「覺書」上載分產時間及作法可稽。
    Ⅳ房屋因未保存登記，惟稅籍已將正身四三二號移轉林啟東，南邊後龍四八八號
      移轉林啟祥，北邊後龍四八五號移轉予林啟興分別課稅。房屋如此分配其下之
      土地自無例外。
    Ⅴ核對土地移轉之時間與覺書記載及丙○○所提土地登記簿相符。益見兄弟於昭
      和二十年四月五日分產屬實。因此彼此其後各在自己分配之土地上方各有增建
      ，如一審勘驗筆錄之記載。
    (2)自何處開路？
    (甲)視同上訴人癸○○等九人方面：主張自南北街。
      (乙)上訴人子○○等五人方面：主張如欲開路，請自東路街。
      (丙)被上訴人方面：於一審未主張開路，二審未提意見。
    理由：
    I南北街寬度不足，開路後剩餘地依持分分割均為畸零地無法建築使用。連帶影
      響後面九一五地號土地之利用。
    II通衢車輛往來頻繁不若街弄容易繁榮，士林夜市、西門徒步區可為著例。自東
      路街開路可帶動約四十一‧五公尺公尺寬之東路街店面得以繁榮。連帶使九一
      五地號內一九六○平方公尺之土地均得規劃為整齊之店面使用。
    III離田中最熱鬧之十字路口較近，可以吸引中州路與員集路之人潮。
    Ⅳ東路街規劃為人行廣場依彰化縣府函釋無礙行車，目前亦可行車，縱將來人潮
      聚集亦可比照徒步區之方式於特定時段管制交通，對此區之利用有利。
    Ⅴ自東路街開路，同時仍可利用南北街之地開店，或作通路使用兩全其美。自南
      北街開路則無此利。
    (3)甲乙丙案何案較妥？
    (甲)視同上訴人癸○○等九人方面：請求採取甲案。
      (乙)上訴人子○○等五人方面：請求採取乙案。如認須自南北街開路則請採丙案
        。
      (丙)被上訴人方面：未表示意見。
    理由：
    I最高法院發回更審意旨指出：建地之分割應以分割結果得建築房屋，始符經濟
      效用之原則。
    II卯○○等斟酌三方之狀況，每人均於九二四地號有持分，被上訴人及癸○○等
      又主張系爭二地須分別分割，又三方均爭取在九二四地號有一席之地，依彰化
      縣畸零地使用規則：商業區○○○○○道路之面寬最少為四米，最小深度為十
      五米，始能建築。為免分割結果有一不合此一最小面積影響各人對分得部分土
      地之利用。自宜一併於分割時謀求解決，因此製成乙案。使各分割之土地均能
      建築。且三方均有店面於南北街。
    III甲案則面臨南北街部分之乙Ａ、乙Ｂ及丙均為畸零地，無法建築。自與上開發
      回意旨有違。
    Ⅳ癸○○等極力爭取店面於南北街，提出之甲案卻不能使被上訴人有一店面於此
      ，自欠公允。
    Ⅴ癸○○、丙○○等人原分在中間及南邊，與自己面臨員集路及中州路之店面相
      連，並無裏地之問題，係因自己將店面出售才形成住宅部分有部分離馬路較遠
      ，惟乙案開路後已使其所指內側之地有路與外相通，其意義等於使上訴人分攤
      道路之損失以成就彼等位於內側之土地，對彼等有利。
    Ⅵ臨街之線須配合相等之縱深始有價值，若表裏不一，彎曲交錯，徒然減低地價
      。況既已開路，位於裏側之地價相對提升，則整齊獨立方正應較相互交錯有利
      各自之利用，及分割後之土地經濟效用，就此乙、丙兩案均無甲案之弊。
    Ⅶ另從其他方面比較結果，亦以乙案較優（如附表）。
    (二)甲、乙、丙三案利弊比較表：
    (1)分割後之利用：
    甲案：
    I相互交錯，難予整體規劃利用。
    II乙Ａ、乙Ｂ、丙均變成畸零地，無法建築使用，連帶影響其後之九一五地號之
      利用。
    III癸○○等將自己分配於路口，別人分配於其後方，又自己占有大部之路寬，顯
      欠公允。
    乙案：
    I乙地三面臨路，丙地方正，西臨私設道路，東接庚地與南北街相通，庚地可開
      店，亦可作通路使用，具彈性。
    II有甲案之長，無甲案之短。
    III甲、丁可與自己之部分連貫使用，亦可分段使用。
    Ⅳ辛可與戊連用，不致形成畸零地。
    丙案：
    I可整體規劃，亦可分段使用。
    II各共有人皆可由南北街或東路街雙向作店面建築，整齊美觀，經濟價值高。
    (2)分割後之地形：
    甲案：
    I除癸○○等自己之辛地外其餘均凹凸不齊，犬牙交錯。
    II減低地價，又不易規劃利用。
    乙案：
    I三方各有一方正之店面於南北街。
    II剩餘之地亦可依一審判決分配之位置方正利用。其地形較甲案方正，且無交錯
      。
    丙案：
    I整齊方正。
    II可盡地利。
    III可提昇土地價值。
    (3)有無畸零地：
    甲案：
    I面臨南北街部分除私設道路外均為畸零地。
    II連帶其後方之土地亦難利用。
    乙案：
    I無畸零地之問題。
    II分割後即能各自獨立利用。
    丙案：
    I有畸零地，但較甲案為少。對後面土地之影響亦較甲案為小。
    II甲案之畸零地面積三十九‧三三平方公尺，本案僅三十三‧六二平方公尺。
    (4)開路成本：
    甲案：
    I使用九一五、九二四地號土地總地價為五百八十二萬七千三百四十五元。
　　II犧牲三方極力爭取之南北街店面，增加開路成本。
    乙案：
    I僅使用九一五地號土地總價僅五百三十四萬二千三百一十一元，開路成本最低
      。
    II三方均各有一店於南北街。可降低開路成本，又能滿足三方之需求。
    丙案：
    I使用九一五、九二四地號土地總地價為六百三十八萬八千七百五十二元。
　　II但規劃後地形完整，利用價值高過地價之損失，等於降低開路成本。
    (5)開路效果：
    甲案：
    I上訴人、被上訴人負擔道路之損失卻造成「戊」突出於癸○○等人辛、己之間
      ，「任」突出於辛、癸之間，使上訴人及被上訴人難予規劃利用。
    II除道路外其他面臨南北街之地均變為畸零地。
    III私設道路後其旁之建地不若乙、丙兩案之整齊方正，經濟效用較差。
    乙案：
    I解決被上訴人及癸○○等人較內側土地之交通問題外可以兼顧上訴人部分得以
      整體規劃。
　　II對東路街之繁榮有益。連帶提昇占絕大多數之九一五地號土地之利益。
    III任一方均可利用其分得之部分在南北街開店或作通路使用無礙吸引南北街人潮
      。
    Ⅳ對癸○○以外之各方均有公平利用南北街之機會。
    Ⅴ癸○○等人臨路狀況較他人為優為長，土地亦較方正。
    Ⅵ與數十年來彼此之進出路徑相同。
    丙案：
    I照一審分配之位置自系爭土地地境線之東側開路，與西側之東路街剛好將系爭
      土地開發成東西兩邊臨路之土地，各人均可整體開發亦可分成東西兩段開發所
      分得之土地。開路效果及整體土地之經濟效益均較甲案為優。
    II開路之方式依地形而為，沒有不規則之土地產生，有甲案自云之好處，卻無相
      互交錯妨害，故意偏頗一方之害處。
    (6)公平之問題：
    甲案：
    I分割之結果癸○○等將自己分在東路街及南北街臨街土地之前方，別人則分在
      其土地之後方。
　　II癸○○等自己分在私設道路之入口，又兩邊臨路且占該路之﹪。別人則在最
　　  裏側，且被其包夾。
    III自己好規劃，別人曲折又長短寬窄不一難予利用。
    Ⅳ違背土地自然位置及從來之使用，彎曲規劃，祇為自己佔有好位置。
    Ⅴ既要接臨東路街又要大面積接臨南北街，雙重標準。
    乙案：
    I三方面均有一店於南北街，可公平利用大家極力爭取之臨南北街土地。
    II被上訴人與卯○○等依被上訴人與癸○○等已接受之一審分配位置，各在九一
      五地號之南北兩端，因此私設道路僅及其邊緣，雙方待遇相同。癸○○等因位
      處中央依地形開路須穿過其土地中間，始能連貫三地，惟對其土地利用有利。
    III臨東路街部分因已有道路通聯裏側土地，依地形平行直線分割對彼此土地之經
      濟有效利用有益，應屬公平。
    Ⅳ將被上訴人於一審分配之九一五地號內側下方之土地，一部分改分臨接其南北
      街九二四號土地，使得一間店面並解決該地之畸零地問題，於三方均屬有利。
      且對其爭取南北街之意願亦較公平。
    Ⅴ卯○○等就原應自癸○○等取地使被上訴人達到最小寬度之部分，已退讓按持
      分比例分擔，減少自己分得南北街之寬度，對癸○○等有利。
    丙案：
    I依癸○○等人開路之要求，按地形自然開路，其結果三方於九二四地號剩餘地
      雖均成畸零地，惟依各人持分面積分配應屬公平。
    II臨東路街之部分卯○○等人之臨街寬度雖少於持分比率，惟既依地形整齊分割
      有利彼此之土地利用，應可接受。
    III由卯○○等分擔道路面積解決癸○○等造成之內側土地利用問題，較一審判決
      對其餘未上訴之兩方均屬有利。
    Ⅳ三方均可整體規劃亦可分段規劃自己分得之土地，對三方均屬有利。
    (二)按人行廣場乃都市計畫為促進該地區商圈之繁榮，將商業活動頻繁之地區，在
      特定之時間規畫為商店街、年貨街、或其他特色之特產店、露天咖啡座：：以
　　　便利行人逛街購物，如臺中市○○○○○街之年貨街、精明一街之露天咖啡座
　　　、精品屋、東海大學之藝術大街、臺北市○○○街、西門町：：：均為著例，
　　　平時並非不能行車，反而由於有是項規畫使該區道路之使用更具彈性，更能吸
　　　引人潮，促進商圈之繁榮。誠如癸○○等人所引都市計畫法三十五條所定：「
　　　商業區為促進商業發展而劃定，其土地及建築物之使用不得有礙商業之便利。
      」人行廣場之規劃係在促進此一商圈之商業便利，而非妨害其發展，因此愈有
      助於商業發達之措施，愈受歡迎。兩造在共有之系爭土地上私設道路進入，既
      有此一都市計畫之配合，則連私設道路兩旁均有成為商店之機會，癸○○等捨
      棄在此開路等於拒絕人潮進入，不利此地之發展。
    (三)關於私設道路由何處進入系爭地為有利之比較：
    (1)人行廣場既在東路街，則自東路街開路進入，當可引進人潮，增加商機，提高
　　　土地之價值，此從臺北西門町、臺中市○○街等地之經驗即可知之；又癸○○
　　　等主張甲案道路用地最少，成本最低，但實際乙案之道路使用目前九一五地號
　　　地價較廉之地，其成本按癸○○等人之算法亦以乙案最低，而非甲案最低，此
　　　為彼等所自承。
    (2)九一五地號離中州路僅一店面之縱身，距離田中鎮最熱鬧之十字路口極近（東
      路街與中州路交叉口離十字路口僅三、四十公尺如附圖一所載），此所以都計
      單位將之規畫人行廣場以吸引人潮之原因。反之，自南北街開路，由於九二四
      地號位在系爭兩地之最北方，且面寬扣除甲○○部分後僅十三‧五五公尺，離
      中州路極遠，離十字路口更遠。不若面臨東路街之面寬達四十一‧六五公尺，
      離十字路口又近，實應讓居住系爭土地之人出入此地，以創造店面寬達四十一
      ‧六五公尺商店，及將私設道路兩旁之地亦變為店地，使之更加繁榮，不應反
      其道而行背棄可創造商機之廣大店面及連接其後之土地，互為13.55m寬之進出
      爭得全部變成畸零地不能使用。
三、證據：除援用第一審所提證據外，補提系爭土地關係位置圖一份、甲案上訴人受
    配位置圖一份、甲○○在九一五地境線以南之土地狀況圖一份、上訴人繼承登記
    後之系爭土地登記簿謄本各一份、乙案九二四地號各人分得面積增減表一份、丙
    案九二四地號扣除甲○○所有及私設道路面積後各人分得面積增減表一份、乙案
　　分配表一份四、丙案分配表一份為證，並聲請調卷。
丙、被上訴人方面：未於言詞辯論期日到庭亦未提出書狀作何聲明及陳述。
    理      由
一、被上訴人經合法通知，未於言詞辯論期日到場，核無民事訴訟法第三百八十六條
　　所列各款之情形，爰依上訴人之聲請，由其一造辯論而為判決。又本件原審判決
　　後，僅由原上訴人林啟興一人提起上訴，惟分割共有物事件為必要共同訴訟，對
    全體共有人必須合一確定，因此林啟興一人之上訴，其效力及於同造之其他共同
    被告，故同造當事人為上訴人，又原上訴人林啟興於九十二年一月二日過世，其
    系爭土地之遺產由子○○、寅○○、辰○○、丑○○、卯○○等人繼承，坐落彰
    化縣田中鎮○○段九一五號由卯○○一人繼承，坐落同右段九二四號由卯○○、
    子○○各繼承三百分之十九、辰○○繼承三百分之二十九、丑○○繼承三百分之
    十三、寅○○繼承三百分之二十，並已完成登記手續，有土地登記謄本附卷可查
    （見本院上更(一)卷二第四九至五四頁）卯○○等人聲明承受訴訟，於法有據，合
　　先敘明。
二、被上訴人起訴主張：坐落彰化縣田中鎮○○段九二四號，地目建、面積○．○一
　　一五公頃土地為兩造共有，另坐落同右段九一五號、地目建、面積○．一九六公
　　頃土地為除視同上訴人甲○○以外之兩造所共有，二筆土地各共有人應有部分之
    比例如附表所示。查該土地各共有人間並無不分割期限之約定，復無因物之使用
    目的不能分割之情形，因無法協議為分割，爰訴請裁判分割等情，已據其提出土
    地登記簿謄本、地籍圖、地價證明書、戶籍登記簿謄本為證，並經原審法院及本
    院受命法官勘驗現場屬實，復囑託彰化縣田中鎮地政事務所鑑測明確，製有複丈
    成果圖存卷可稽，堪信為真實。按共有物除因物之使用目的不能分割或共有人間
    契約訂有不分割之期限者外，各共有人得隨時請求分割共有物，在共有物分割之
    方法，共有人不能協議決定者，法院得因任何共有人之聲請，以原物分配或變價
    分配之，民法第八百二十三條第一項及第八百二十四條第二項定有明文。本件前
    開土地既合於判決分割之要件，則被上訴人本於土地共有人之分割請求權訴請判
    決分割，於法自屬有據，應予准許。
三、本件系爭土地之分割方法，視同上訴人癸○○等九人主張以彰化縣田中地政事務
    所九十二年十一月二十七日之複丈成果圖（下稱甲案，見本院上更(一)卷二第一六
    七頁）分割為適當，上訴人子○○等五人則主張以彰化縣田中地政事務所九十三
    年一月十五日之複丈成果圖（下稱乙案，見本院上更(一)卷二第一九一頁）分割為
    適當，至於彰化縣田中地政事務所九十二年七月十八日之複丈成果圖（下稱丙案
    ，見本院上更(一)卷一第二八○頁）之分割圖並列為考慮等語，本院審酌各情，以
    採乙案分割較能顧及兩造之利益，茲分述如下：
  (一)採乙案分割之優點：
  (1)就私設道路部分而言：南北街寬度不足，開路後剩餘地依應有部分分割均為畸
    零地無法建築使用，連帶影響後面九一五地號土地之利用。通衢車輛往來頻繁
　　不若街弄容易繁榮，臺北市士林夜市、西門徒步區可為著例，則自東路街開路可
　　帶動約四十一‧五公尺寬之東路街店面得以繁榮。連帶使九一五地號內一九六○
　　平方公尺之土地均得規劃為整齊之店面使用。離田中最熱鬧之十字路口較近，
　　可以吸引中州路與員集路之人潮。東路街規劃為人行廣場依彰化縣府函釋無礙
　　行車，目前亦可行車，縱將來人潮聚集亦可比照徒步區之方式於特定時段管制交
    通，對此區之利用有利，視同上訴人癸○○等人稱東路街有「人行廣場」之設置
    ，無商業活動價值云云，顯有誤會。自東路街開路，同時仍可利用南北街之地
    開店，或作通路使用兩全其美，自南北街開路則無此利。
  (2)按建地之分割應以分割結果得建築房屋，始符經濟效用之原則，依彰化縣畸零地
    使用規則：商業區○○○○○道路之面寬最少為四米，最小深度為十五米，始能
    建築。為免分割結果有一不合此一最小面積影響各人對分得部分土地之利用，自
    宜一併於分割時謀求解決，乙案之分割方案符合此需求及規定，使各分割之土地
    均能建築，且三方均有店面於南北街。視同上訴人癸○○等人雖稱：系爭兩筆土
    地九十三年度之公告現值九二四地號為九一五地號之一‧九六倍，此相鄰兩筆土
    地現值相差幾近一倍之原因，乃是九二四地號面臨較寬，且商業活動亦甚為繁榮
    、活躍之南北街；而東路街非但寬度較為狹窄僅八公尺，街道甚為冷清亦毫無商
    業活動，故私設道路採用由南北街進入系爭土地，可吸收從南北街延伸進來繁榮
    的商業活動、交通方便等有利因素，而提高整體系爭土地之利用價值，若將私設
    道路由東路街進入，則非但無法提高土地之價值甚而降低目前之價值云云，惟查
    如視同上訴人癸○○等人所述九二四地號既面臨南北街較寬，且商業活動亦甚為
    繁榮、活躍，則依乙案兩造均分得可建築之土地，得以建築店面從事商業活動，
    自較所分得為畸零地為佳，至於從南北街設私設道路至裡地，該臨私設道路所建
    之房屋，以其道路彎曲且深入裡地，從事商業活動較為困難，對兩造並非有利。
  (3)乙案中之乙地三面臨路，丙地方正，西臨私設道路，東接庚地與南北街相通，庚
    地可建築房屋從事商業活動，亦可作通路使用，具彈性；甲、丁可與自己之部分
    連貫使用，亦可分段使用；辛可與戊連用，不致形成畸零地。
  (4)乙案可解決被上訴人及視同上訴人癸○○等人較內側土地之交通問題外，又可以
    兼顧上訴人部分得以整體規劃，對東路街之繁榮有益，並連帶提昇占絕大多數之
　　九一五地號土地之利益，且任何一方均可利用其分得之部分在南北街開店或作通
　　路使用無礙吸引南北街人潮。
  (5)乙案之分割方案較為公平，其理由為：兩造均有一店於南北街，可公平利用大
    家極力爭取之臨南北街土地，至於乙案未能按共有人之應有部分以分配面臨兩側
    街道之寬度一節，係考慮兩造均有一店於南北街而為分割，其分得之土地不足應
    有部分則以金錢補償之，對分得之土地不足應有部分之共有人並無不利；被上
    訴人與卯○○等依被上訴人與癸○○等已接受之一審分配位置，各在九一五地號
    之南北兩端，因此私設道路僅及其邊緣，雙方待遇相同。癸○○等因位處中央依
    地形開路須穿過其土地中間，始能連貫三地，惟對其土地利用有利；臨東路街
    部分因已有道路通聯裏側土地，依地形平行直線分割對彼此土地之經濟有效利用
    有益，應屬公平；將被上訴人於一審分配之九一五地號內側下方之土地，一部分
    改分臨接其南北街九二四號土地，使得一間店面並解決該地之畸零地問題，於三
    方均屬有利。且對其爭取南北街之意願亦較公平。
  (6)田中鎮○○段九三三號土地為財政部國有財產局所有，其位置橫跨九一五號土地
    西側一半以上，影響九一五號土地之利用，有地籍圖附卷可查（見原審卷一三三
    頁），以該九三三號土地為臨路狹長之畸零地，無論採何種分割方案，均面臨申
    請建築之困難，經查非公用財產類之不動產，其經地方政府認定應與鄰接土地合
    併建築使用者，得讓售與有合併使用必要之鄰地所有權人，讓售由財政部國有財
    產局辦理之，國有財產法第四十九條第三項定有明文，則採乙案分割，其分得面
    臨東路街者，待申請建築時，均得依國有財產法第四十九條第三項規定申請國有
    財產局讓售，應無袋地情形發生，仍符合經濟效用，並兼顧全體共有人之利益。
  (7)本分割方案面臨東路街部分，扣除私設道路後，總長度為35.75公尺，有土地分
    割配置圖附卷可查（見本院卷上更(一)卷一第二六二頁），視同上訴人癸○○等人
    分得之面寬為17.2公尺，上訴人子○○等五人分得之面寬為13.9公尺，被上訴人
    分得之面寬為4.63公尺，若依各共有人應有部分比例計算，視同上訴人癸○○等
    人減少0.68公尺，被上訴人減少1.31公尺，上訴人子○○等五人則增加2 公尺，
    似對上訴人子○○等五人有利，惟查一般申請建築之面寬概在四公尺上下，被上
    訴人分得之面寬為4.63公尺，蓋一間房屋其面寬已甚寬敞，若依應有部分比例計
    算為5.96公尺，已不足以蓋二棟房屋，至於視同上訴人癸○○等人僅減少0.68公
    尺，以其分得之面寬為17.2公尺蓋四棟房屋，其面寬已甚寬敞，若加上減少之
    0.68公尺，仍無法蓋五棟房屋，故該分割方案仍符合經濟效用，並兼顧全體共有
    人之利益。
  (8)被上訴人在系爭土地上並無建物外，其餘上訴人及視為上訴人均陳明不保留建物
    ，故分割時，均毋庸審酌。
  (二)甲案分割方法不可採之理由：
  (1)乙Ａ、乙Ｂ、丙均變成畸零地，無法建築使用，連帶影響其後之九一五地號之利
    用。
  (2)視同上訴人癸○○等將自己分配於路口，且地形方正，上訴人分配之土地臨路面
    寬較小，地形成不規則，規劃建築困難，顯欠公允。
  (3)分割後之地形：除視同上訴人癸○○等所分得之辛地外，其餘均凹凸不齊，減低
    地價，又不易規劃利用。
  (4)面臨南北街部分除私設道路外均為畸零地，無法建築，且不易與其後方之土地為
    有效之利用。
  (5)除道路外其他面臨南北街之地均變為畸零地，兩造均無店面且增加開路成本。
  (6)開路後上訴人、被上訴人負擔道路之損失卻造成「戊」突出於癸○○等人辛、己
    之間，「任」突出於辛、癸之間，使上訴人及被上訴人難予規劃利用。
  (7)私設道路後其旁之建地不若乙、丙兩案之整齊方正，經濟效用較差。
  (8)分割之結果視同上訴人癸○○等所分在南北街、東路街面寬之土地較長，兩邊臨
　　路且占該路之﹪，且在私設道路之入口，其餘共有人則在最裏側，且被其包夾
　　，呈曲折又長短寬窄不一難予利用。
  (三)上訴人子○○等五人雖另提出丙案為分割方法，惟稱以乙案列為優先分割方案，
    視同上訴人癸○○等則反對丙案為分割方法，茲本院既採乙案為分割方法，丙案
    已毋庸審酌，附此說明。
四、查系爭土地既以乙案方式分割為適當，則就坐落同段九二四號部分，由上訴人卯
    ○○取得編號已部分，面積零點零零貳貳柒柒公頃；由視同上訴人癸○○等八人
    取得編號庚部分，面積零點零零參肆肆貳公頃，由被上訴人巳○○○取得編號辛
    部分，面積零點零零貳零參陸公頃，由視同上訴人甲○○取得編號壬部分，面積
    零點零零參柒肆伍公頃，又被上訴人巳○○○以其應有面積為分割，無論採何種
    方式，均無法得就分得之土地申請建築，勢必將他共有人應有部分之土地分給被
    上訴人巳○○○，其增減面積如乙案「增減面積」欄所示，被上訴人巳○○○始
    得就分得之土地申請建築，惟應補償其他各共有人，至於補償之方式，據上訴人
　　卯○○稱：如採取乙案以每平方公尺新臺幣四萬五千元作為補償單價伊可以接受
    。視同上訴人癸○○等八人則稱：對於甲案伊等願意以每平方公尺四萬五千元補
　　償被上訴人等語（見本院上更(一)卷第一九六頁），是被上訴人巳○○○應補償其
    他各共有人以每平方公尺四萬五千元計算應屬合理，以此計算被上訴人巳○○○
　　應給付上訴人卯○○拾貳萬伍仟伍佰伍拾元，應給付視同上訴人癸○○等八人拾
　　柒萬伍仟玖佰伍拾元，應給付視同上訴人甲○○參萬玖仟陸佰元；就坐落同段九
　　一五號部分，由上訴人卯○○等五人取得編號甲部分，面積零點零伍伍參柒玖公
　　頃，並按卯○○、子○○各三百分之十九、辰○○三百分之二十九、丑○○三百
　　分之十三、寅○○三百分之二十之應有部分保持共有。由視同上訴人癸○○等八
　　人取得編號乙部分，面積零點零參參肆玖柒公頃，丙部分面積零點零肆玖伍柒貳
　　公頃，並按癸○○一五四三五分之五一四五，壬○○、丁○○、戊○○、己○○
　　、辛○○各一五四三五分之一七二二，庚○○、丙○○各一五四三五分之八四○
　　之應有部分保持共有；由被上訴人巳○○○取得編號丁部分，面積零點零貳參柒
　　貳陸公頃，編號戊部分，面積零點零參玖陸肆公頃，編號癸部分，面積零點零貳
　　玖捌陸貳公頃則由全體共有人按其原應有比例保持共有。
五、本件判決之基礎已臻明確，兩造其餘攻擊防禦方法，並不影響本判決之結果，毋
    庸一一論述，併此敘明。
六、綜上所述，原審判決之分割方法尚有未盡妥適之處，應認上訴為有理由，爰予廢
　　棄改判如主文所示之方法而為分割。
據上論結：本件上訴為有理由，依民事訴訟法第四百五十條、第八十一條第二款，判
決如主文。
中　　　華　　　民　　　國　　九十三　　年　　　三　　　月　　二十三　　日
~B1民事第二庭審判長法　官　童有德
~B2　　　　　　　　法　官　翁芳靜
~B3　　　　　　　　法　官　黃永泉
右為正本係照原本作成。
如對本判決上訴，須於收受判決送達後二十日內向本院提出上訴書狀，其未表明上訴
理由者，應於提出上訴後二十日內向本院提出上訴理由書(須按他造人數附具繕本)。
上訴時應提出委任律師或具有律師資格之人之委任狀；委任有律師資格者，另應附具
律師及格證書及釋明委任人與受任人有民事訴訟法第四百六十六條之一第一項但書或
第二項（詳附註）所定關係之釋明文書影本。
~B 　 　　　　　　書記官　黃禎祥
中　　　華　　　民　　　國　　九十三　　年　　　三　　　月　　二十三　　日
附註：
民事訴訟法第四百六十六條之一（第一項、第二項）
對於第二審判決上訴，上訴人應委任律師為訴訟代理人。但上訴人或其法定代理人具
有律師資格者，不在此限。
上訴人之配偶、三親等內之血親、二親等內之姻親，或上訴人為法人、中央或地方機
關時，其所屬專任人員具有律師資格並經法院認為適當者，亦得為第三審訴訟代理人
。
　　　　　　　　　　　　　　　　　　　　　　　　　　　　　　　　　　　　Ｙ
  附表：
┌─────┬───────────────────────┐
│共有人    │                   應有部分　　　    　　　　 │
│          ├─────────────┬─────────┤
│姓　名　  │彰化縣田中鎮○○段九二四號│  同區段九一五號  │
├─────┼─────────────┼─────────┤
│巳○○○　│    二七分之三            │    十八分之三    │
├─────┼─────────────┼─────────┤
│卯○○　　│　　一三五分之三○        │  三○○分之十九  │
├─────┼─────────────┼─────────┤
│子○○　　│　　      無              │  三○○分之十九  │
├─────┼─────────────┼─────────┤
│辰○○　　│　　      無              │  三○○分之二九  │
├─────┼─────────────┼─────────┤
│丑○○　　│　　      無              │  三○○分之十三  │
├─────┼─────────────┼─────────┤
│寅○○　　│　　      無              │  三○○分之二十  │
├─────┼─────────────┼─────────┤
│癸○○　  │　　二七分之三            │    十八分之三    │
├─────┼─────────────┼─────────┤
│壬○○　  │　　一八九分之六          │  一四七分之九    │
├─────┼─────────────┼─────────┤
│丁○○　  │　　一八九分之六          │  一四七分之九    │
├─────┼─────────────┼─────────┤
│戊○○　　│　　一八九分之六　　　　　│　一四七分之九    │
├─────┼─────────────┼─────────┤
│己○○　　│　　一八九分之六          │  一四七分之九    │
├─────┼─────────────┼─────────┤
│辛○○　　│　　一八九分之六          │  一四七分之九    │
├─────┼─────────────┼─────────┤
│庚○○　  │　　一八九分之六          │  一四七分之九    │
├─────┼─────────────┼─────────┤
│丙○○    │    一八九分之六          │  一四七分之九    │
├─────┼─────────────┼─────────┤
│甲○○　　│　　九○分之三○          │        無        │
└─────┴─────────────┴─────────┘
